臺灣臺北地方法院民事判決　　　　　　100年度重訴字第282號
原　　　告　陳素瑩
訴訟代理人　藍弘仁律師
被　　　告　富璟建設股份有限公司
法定代理人　徐陳林珠
訴訟代理人　陳志誠律師
複 代 理人　陳豪杉律師
　　　　　　朱麗玲
上列當事人間請求返還不當得利等事件，本院於民國100年6月13
日言詞辯論終結，判決如下：
    主      文
被告應給付原告新臺幣捌佰陸拾玖萬伍仟元，及自民國九十九年
十月二十一日起至清償日止，按年息百分之五計算之利息。
原告其餘之訴駁回。
訴訟費用由被告負擔十分之九；餘由原告負擔。
本判決原告勝訴部分以新臺幣貳佰玖拾萬元供擔保後得假執行；
但被告得以新臺幣捌佰陸拾玖萬伍仟元為原告預供擔保，而免為
假執行。
原告其餘假執行之聲請駁回。
    事實及理由
一、原告主張：伊於民國96年4 月22日分別與被告及地主即訴外
    人黃福源簽訂房屋預售買賣契約書（下稱系爭房屋契約）及
    土地預售買賣契約書（下稱系爭土地契約），購買被告興建
    坐落臺北市○○區○○段1 小段第851 、852 、853 地號等
    3 筆土地應有部分及其上「Amour2大樓」編號第G 棟1 樓、
    第H 棟1 樓建物（下稱系爭G 房地、系爭H 房地），約定價
    金各為新臺幣（下同）4,700 萬元（其中土地3,525 萬元、
    房屋1,175 萬元）、4,460 萬元（其中土地3,345 萬元、房
    屋1,115 萬元），伊已陸續就系爭G 、H 房屋部分各繳納定
    金、簽約金、開工款及工程期款共674 萬元、641 萬元，至
    於土地部分價款，按系爭土地契約附件繳款明細表所載，須
    俟辦理銀行貸款時始1 次繳納。依系爭契約第8 條第1 項：
    「甲方應按照繳款明細表各期進度應繳款項規定，於接獲乙
    方繳款書送達之日起7 日內自行向乙方以現金或即時支票如
    數1 次繳付」、第24條第2 項：「如甲方違反本契約各項約
    定時，除本契約另有約定外，乙方得限期7 日以上期限以書
    面催告甲方履行，逾期仍不履行時，得逕行解除本約並得沒
    收甲方本契約總價15％為違約金，但該沒收金額超過甲方已
    付價款者，則以已付價款為限」。嗣被告及訴外人黃福源於
    98年3 月9 日以伊未遵期繳納工程期款為由，除寄發郵局存
    證信函解除系爭契約外，竟沒收伊全部已繳房屋價款共計1,
    315 萬元充作違約金，因系爭G 、H 房屋部分之價金分別為
    1,175 萬元、1,115 萬元，且伊就土地買賣部分並無違約事
    由，被告依約僅能沒收房屋總價15％之違約金各176 萬2,50
    0 元、167 萬2,500 元，總計343 萬5,000 元，已逾系爭房
    屋契約上開約定沒收總價15％上限，爰依不當得利法律關係
    請求被告返還差額971 萬5,000 元本息等語。併聲明：(一)被
    告應給付原告971 萬5,000 元，及自起訴狀繕本送達翌日起
    至清償日止，按年息5 ％計算之利息。(二)願供擔保請准宣告
    假執行。
二、被告則以：原告因違約不買系爭G 、H 房地，經伊及地主黃
    福源解除房屋及土地之買賣契約，伊及地主黃福源各得依與
    原告簽訂之系爭房屋買賣契約及系爭土地買賣契約請求原告
    給付違約金，且伊因原告就房屋部分違約，致受有銷售佣金
    損害746 萬2,350 元，溢價利益損失863 萬元，共計1,609
    萬2,350 元，另地主黃福源就土地部分，亦因原告默示預期
    違約而受有損害，已將對原告之違約金債權1,030 萬5,000
    元及損害賠償債權1,012 萬7,513 元於99年12月1 日讓與伊
    ，並以99年12月2 日答辯狀繕本送達作為債權讓與之通知，
    故伊沒收原告已繳價款1,315 萬元，自無任何不當得利等語
    置辯。併聲明：(一)原告之訴及假執行聲請均駁回。(二)如受不
    利判決，願供擔保請准宣告免假執行。
三、兩造不爭執之事實：
  (一)原告於96年4 月22日向被告以總價4,700 萬元購買系爭G 房
    地（土地3,525 萬元、房屋1,175 萬元），原告就房屋部分
    已繳付定金20萬元、簽約金403 萬元、開工款94萬元、工程
    期款105 萬元，計622 萬元。
  (二)原告於96年4 月22日以總價4,460 萬元向被告購買系爭H 房
    地（土地3,345 萬元、房屋1,115 萬元），原告就房屋部分
    已繳付定金20萬元、簽約金382 萬元、開工款89萬元、工程
    期款100 萬元，計591 萬元。
  (三)被告及訴外人黃福源於98年3 月9 日寄發存證信函，以原告
    未依約繳納期款及遲延利息，沒收原告已繳價款作為違約金
    ，並自送達翌日為解約之意思表示。
    以上事實，為兩造所不爭執（見本院卷第132 頁正、反面、
    第206 頁反面），且有系爭房屋預定買賣契約書、系爭土地
    預定買賣契約書、存證信函、原告繳付期款明細表、信用卡
    簽單、支票、發票存根聯等件為證（見本院卷第11至64頁、
    第136 至160 頁），堪信為真正。
四、原告主張被告應返還因兩造解除系爭買賣契約所溢收之違約
    金，惟為被告2 人所否認，並以前揭情詞置辯，則本件爭點
    厥為：(一)被告得請求之違約金若干? (二)被告有無不當得利？
    應返還利益若干？(三)被告受讓自訴外人地主黃福源之損害賠
    償債權是否存在？(四)被告可否向原告請求損害賠償，並為抵
    銷之抗辯？
五、茲就以上爭點析述如下：
  (一)被告得請求之違約金若干?
  1.按契約聯立者，係指數個契約（典型或非典型）具有互相結
    合之關係而言。其結合之主要情狀有二，一為單純外觀之結
    合，即數個獨立之契約僅因締結契約之行為（如訂立一個書
    面）而結合，相互間不具依存關係，亦即彼此間不發生任何
    牽連。另一為具有一定依存關係之結合，即依當事人之意思
    ，一個契約之效力或存在依存於另一個契約之效力或存在，
    亦即其個別契約是否有效、成立，雖應就各該契約判斷之，
    惟設其中一個契約不成立、無效、撤銷或解除時，則另一個
    契約亦應同其認定。查：原告固就房屋與基地分別簽訂買賣
    契約，房屋由被告負責興建，基地則由訴外人黃福源提供；
    然締約目的係使原告取得系爭房屋與基地應有部分，否則將
    不能達到上開契約本旨。此由兩造所不爭執之系爭房屋買賣
    契約第21條第1 項約定：「甲方與黃福源於中華民國96年4
    月22日就本房屋基地部分另訂之『土地預售買賣契約書』與
    本約具有不可分之連帶關係，雙方並同意如任一契約經解除
    者，全部契約均視為解除（見本院卷第18頁）；系爭土地買
    賣契約第15條第1 項亦有相似規定（見本院卷第48頁），足
    見系爭房屋買賣契約與系爭土地買賣契約內容雖有別，但是
    契約效力則具有共通性質，互為解除條件，其中一契約經解
    除者，他契約縱無違約事由，亦發生解除之效力，兩者間有
    契約聯立關係。
  2.茲有疑義者，乃其一契約有構成違約事由時，他契約是否一
    併視同違約。系爭房屋買賣契約及系爭土地買賣契約就此均
    未約明，參諸消費者保護法第11條第2 項規定：「定型化契
    約條款如有疑義時，應為有利於消費者之解釋」，系爭房屋
    買賣契約第27條亦約明：「本契約各條款如有疑義時，應依
    消費者保護法第11條第2 項規定，為有利於甲方之解釋，…
    」（見本院卷第20頁），本件原告分別於被告及訴外人黃福
    源簽訂之系爭房屋買賣契約、系爭土地買賣契約既無約明對
    系爭房屋買賣契約或系爭土地買賣有構成違約時，視為兩契
    約全部違約，或任何一方如有違反系爭房屋買賣契約規定內
    容情事，該簽署系爭土地買賣契約亦併以違約論處之約定，
    參諸土地與房屋為不同之不動產，各得單獨交易，並分別計
    算及支付價金，則買受人對系爭房屋買賣契約構成違約時，
    並不當然視為系爭土地買賣契約亦構成違約，僅被告於買受
    人構成違約事由進而解除系爭房屋買賣契約時，該解除契約
    效力及於系爭土地買賣契約效力而已，始符上開法條及契約
    明定有利於消費者解釋之意旨。至系爭房屋買賣契約第21條
    第1 項及系爭土地買賣契約第15條第1 項所稱「具有不可分
    之連帶關係」，應指系爭房屋及土地雖分開簽定契約，然係
    以契約聯立之方式併同存在，就系爭房屋買賣契約不成立、
    無效、撤銷或解除時，系爭土地買賣契約應同其認定，無論
    被告就房屋部分或地主黃福源就土地部分如有違約之情事，
    被告與黃福源均應負連帶賠償責任，反之，如買受土地及房
    屋者為不同人，亦應就任一契約構成違約時所生之損害負連
    帶賠償責任。尚難執此逕謂兩造間有約明其一契約有構成違
    約事由時，他契約一併視同違約。故本件原告是否違約，應
    各依系爭房屋買賣契約及系爭土地買賣契約分別認定，是被
    告抗辯：系爭買賣契約有違約之事由，應認系爭土地買賣契
    約併有違約事由云云，殊無可取。
  3.依系爭房屋買賣契約第8 條第1 項：「甲方（指原告）應按
    照繳款明細表各期進度應繳款項規定，於接獲乙方（指被告
    ）繳款書送達之日起7 日內自行向乙方以現金或即時支票如
    數1 次繳付」、第24條第2 項：「如甲方違反本契約各項約
    定時，除本契約另有約定外，乙方得限期7 日以上期限以書
    面催告甲方履行，逾期仍不履行時，得逕行解除本約並得沒
    收甲方本契約總價15％為違約金，但該沒收金額超過甲方已
    付價款者，則以已付價款為限」。查：原告因未遵期繳納房
    屋第7 、8 期工程款，經被告先後於98年2 月3 日、2 月18
    日、2 月26日限期催繳，未獲置理，旋於同年3 月9 日寄發
    郵局存證信函解除系爭房屋及土地買賣契約，並沒收原告已
    繳價款作為違約金等情，業據被告提出催繳通知書、存證信
    函及郵件收件回執等件為證（見本院卷第161 至179 頁），
    復為原告所不爭，足見原告就系爭房屋買賣部分確有違約，
    是被告依系爭房屋買賣契約第24條第2 項約定，按系爭房屋
    買賣契約總價即系爭G 房屋總價1,175 萬元、系爭H 房屋總
    價1,115 萬元之15％即176 萬2,500 元（計算式：11,750,
    000 ×0.15＝1,762,500 ）、167 萬2,500 元（計算式：11
    ,150,000×0.15＝1,672,500 ），合計被告得沒收原告已繳
    納價款343 萬5,000 元（計算式：1,762,500 ＋1,672,500
    ＝3,435,000 ）作為違約金，洵屬有據。原告空言主張違約
    金過高請求酌減云云，未據舉證以實其說，尚難憑採。
  (二)被告有無不當得利？應返還利益若干？
  1.按不當得利，以無法律上之原因而受利益，致他人受損害，
    為其成立要件，此觀民法第179 條之規定自明；又解除契約
    ，係指契約當事人之一方，行使解除權而使契約自始歸於消
    滅者而言。債之契約既溯及的消滅，則因契約之履行而受益
    之一方，即欠缺法律上之原因，形成不當得利，故因履行契
    約而為給付之一方，自得依民法第259 條之規定，行使回復
    原狀請求權，亦得行使不當得利返還請求權。
  2.查：原告原告購買前開預售屋及其基地應有部分，已繳付系
    爭G 、H 房屋部分價金各622 萬元、591 萬元，嗣因原告違
    約未繳納系爭房屋工程期款，經被告迭次催告後，於98年3
    月9 日寄發郵局存證信函解除系爭房屋買賣契約，而系爭土
    地買賣契約因與前揭房屋買賣契約具為聯立併存之關係，亦
    同時發生解除之效力，業如前述。按當事人得約定債務人於
    債務不履行時，應支付違約金；又解除權之行使，不妨礙損
    害賠償之請求，民法第250 條第1 項、第260 條分別定有明
    文。本件原告就系爭房屋買賣契約部分，既有可歸責於己之
    事由，致不能履行，原告即不得請求返還系爭房屋契約之違
    約金343 萬5,000 元；逾此部分原告已付系爭預售屋之房屋
    部分價款，因系爭房屋買賣契約業經解除，被告取得該部分
    價款即欠缺法律上之原因，揆諸前開說明，原告主張被告應
    依不當得利法律關係請求返還869 萬5,000 元（計算式：6,
    220,000 ＋5,910,000 －3,435,000 ＝8,695,000 ），應屬
    正當。
  (三)被告受讓自訴外人地主黃福源之損害賠償債權是否存在？
  1.按債權讓與係以移轉債權為標的之諾成、不要式契約，債權
    讓與時，債權應確實存在。又債務人在履行期屆至前，尚無
    給付之義務，因此，在債務人遲延給付以前，債權人所為請
    求給付之催告，並不生催告之效力；而契約所生債務不履行
    之損害賠償請求權，固不以「解除契約」為行使該請求權之
    要件，惟債務人仍應有債務不能給付、遲延給付或不完全給
    付等債務不履行之事實，始得逕對債務人為損害賠償之請求
    。此細繹民法第226 條、第227 條、第331 條規定之法意自
    明。被告抗辯：已自地主黃福源受讓其對原告之違約金債權
    1,030 萬5,000 元及損害賠償債權1,012 萬7,513 元云云，
    固據提出債權讓與協議書、合建分售協議書、房地企畫廣告
    銷售業務代理合約書為憑（見本院卷第83至95頁），為原告
    所否認，陳稱：系爭土地買賣契約之價金清償期限未屆至，
    對地主黃福源自不負遲延損害賠償責任等語。
  2.依系爭土地買賣契約第8 條第1 項約定：「本約買賣總價款
    （含車位價款），甲方應按照附件(一)繳款明細表各期進度應
    繳款項之規定，於接獲乙方繳款通知書送達之日起7 日內自
    行向乙方，以現金或即期支票如數一次繳清，…」，而依卷
    附系爭土地買賣契約繳款明細表所載，系爭土地買賣價金
    3,525 萬元、3,345 萬元應於辦理銀行貸款時始一次繳清，
    有該繳款明細表可稽（見本院卷第51、60頁），觀諸被告與
    地主黃福源共同具名之繳款通知書、存證信函所催繳原告繳
    納之款項為系爭G 、H 房屋之第7 、8 期款，而不及於系爭
    土地價款，顯見被告於催告原告繳納房屋期款及解除系爭買
    賣契約時，原告所負繳付系爭土地價款之清償期尚未屆至，
    縱系爭土地契約因系爭房屋契約業經被告解除而同其效力一
    併解除，尚難謂原告就系爭土地買賣價金有何遲延給付之違
    約情形。
  3.被告雖辯稱：原告已有拒不給付房屋價金之行為，難期原告
    可遵期如數履行繳納土地款義務，就系爭土地買賣契約而言
    ，原告有默示預期違約之違約情形，故地主黃福源得在履行
    期限屆至前直接解約請求原告承擔違約賠償責任云云。惟：
    債務人之拒絕給付，如係在履行期以前，因其履行之責任尚
    未發生，自無債務不履行之問題；如係在履行期以後，則其
    不為給付，即與給付遲延無異，自應依遲延給付之規定處理
    。本件原告所負給付義務不外支付買賣價金及受領買賣標的
    物。就前者而言，系爭土地買賣契約苟未經合法解除，地主
    黃福源非不得請求原告依約給付；就後者而言，地主黃福源
    既未交付買賣標的物（即系爭預售屋基地應有部分），亦不
    發生拒絕受領之問題。被告既未舉證原告就系爭土地契約有
    何不能給付、遲延給付或不完全給付等債務不履行之事實，
    系爭土地買賣契約復未特別約定系爭房屋買賣契約構成違約
    時，視為兩契約全部違約，揆諸前開說明，尚難僅因原告就
    系爭房屋買賣契約有違約情形，擬制原告就系爭土地買賣契
    約亦有違約，而得逕依系爭土地買賣契約對原告為損害賠償
    之請求。是被告抗辯：黃福源對原告有上開違約金及損害賠
    償債權云云，即無憑據。
  (四)被告可否向原告請求損害賠償，並為抵銷之抗辯?
  1.按違約金，有屬於懲罰之性質者，有屬於損害賠償約定之性
    質者。前者，於債務人履行遲延時，債權人即得請求違約金
    ，且除請求違約金外，並得依民法第231 條規定，請求債務
    人賠償因遲延而生之損害；如屬後者，則應視為就因遲延所
    生之損害，業已依契約預定其賠償，不得更請求因遲延所生
    之損害（最高法院84年度台上字第1786號判決意旨參照）。
  2.查：系爭房屋買賣契約第24條第2 項所約定之違約金，核屬
    於損害賠償額預定性質，為兩造所不爭（見本院卷第111 頁
    反面），揆之前開說明，被告向原告請求之賠償額自應以該
    預定額數為限，自不得更請求原告賠償銷售佣金損害746 萬
    2, 350元、溢價利益損失863 萬元。又地主黃福源對原告並
    無上開違約金及損害賠償債權云云，業如前述，被告抗辯自
    黃福源受讓上開債權並據以抵銷云云，亦無足取。
六、綜上所述，原告依不當得利法律關係請求被告給付869 萬5,
    000 元，及自起訴狀繕本送達翌日即99年10月21日起（見本
    院卷第68頁）至清償日止按年息5 ％計算之利息，為有理由
    ，應予准許；逾此範圍，即無憑據，應予駁回。本件原告勝
    訴部分，兩造均陳明願供擔保，分別聲請宣告假執行或免為
    假執行，本院經審核尚無不合，爰分別酌定相當擔保金額准
    許之。至原告敗訴部分，其假執行之聲請，已失所附麗，併
    予駁回。
七、本件為判決之基礎已臻明確，兩造其餘之攻擊或防禦方法及
    證據，經本院斟酌後，認為均不足以影響本判決之結果，亦
    與本案爭點無涉，自無逐一詳予論駁之必要，併此敘明。
八、據上論結：原告之訴為一部有理由、一部無理由，依民事訴
    訟法第79條、第390 條第2 項、第392 條第2 項，判決如主
    文。
中    華    民    國   100    年    6     月    30    日
                  民事第四庭    法  官  胡宏文
以上正本係照原本作成。
如對本判決上訴，須於判決送達後20日內向本院提出上訴狀。如
委任律師提起上訴者，應一併繳納上訴審裁判費。
中    華    民    國   100    年    6     月    30    日
                                書記官  湯郁琪